臺灣雲林地方法院民事判決　　　　　　　 99年度再易字第6號
再　審原告　李連登
再　審被告　新光人壽保險股份有限公司
法定代理人　吳東進
上列當事人間請求給付保險金事件，再審原告對於中華民國99年
11月16日本院99年度保險簡上字第2 號民事確定判決提起再審，
本院判決如下：
    主      文
再審之訴駁回。
再審訴訟費用由再審原告負擔。
    理      由
一、按再審之訴，應於三十日之不變期間內提起。前項期間，自
    判決確定時起算，判決於送達前確定者，自送達時起算；其
    再審之理由發生或知悉在後者，均自知悉時起算，民事訴訟
    法第500 條第1 項、第2 項前段分別定有明文。經查，本件
    原確定判決之訴訟標的價額未逾新臺幣（下同）150 萬元，
    為不得上訴第三審之判決，而再審原告係於民國99年11月22
    日收受原確定判決，有送達證書附於本院99年度保險簡上字
    第2 號卷可稽，再審原告於99年12月21日具狀提起本件再審
    之訴，亦有其提出於本院之民事再審起訴狀上本院收狀日期
    章之印文可憑，故其提起本件再審之訴，顯未逾首開30日之
    法定不變期間，合先敘明。又再審之訴顯無再審理由者，得
    不經言詞辯論，以判決駁回之，民事訴訟法第502 條第2 項
    亦有明文。
二、本件再審意旨略以：當保險契約之內容，解釋上發生疑義時
    ，依保險法第54條第2 項之規定，應以作有利於被保險人之
    解釋為原則。因為保險公司為專業公司，其所訂定之契約條
    款為典型定型化契約，被保險人僅係接受或不接受契約，而
    無文字增刪之空間，對於理賠範圍之契約文字解釋，如再以
    限縮解釋之方式來達到規避理賠責任，則廣大之被保險人權
    益將受損，基於公平、正義及保險法之立法精神，應保護被
    保險人之權益；而保險契約若有除外責任，應以明文而非以
    解釋方式除外。原確定判決引述華盛頓內科學手冊之內容，
    將所謂『癌症所引起之併發症』限縮解釋為係指因癌症所直
    接引起之續發性病症（如癌症轉移、癌症或癌腫瘤所直接引
    起的疼痛等），亦即將併發症區分為癌症併發症與治療併發
    症二種，惟據兩造所簽訂之新光防癌健康終身保險契約（下
    稱系爭保險契約），並未作此區分，僅載明『癌症所引起之
    併發症』，故不論為癌症或治療之併發症，均應包含於系爭
    保險契約之理賠範圍。且上揭手冊並非系爭保險契約之一部
    分，因此原確定判決引述上揭手冊內純屬醫學上之分類，作
    為本件理賠範圍之認定，其適用法規顯有錯誤。再審原告是
    直腸癌手術切除直腸後，一系列之治療對於身體之侵害所產
    生之併發症，此等併發症，若非罹癌在先亦不致於有此併發
    症之結果，因此應予理賠才符系爭保險契約與保險法之精神
    。況系爭保險契約第11條與第14條定義既然有異，應作不同
    之解讀，而再審原告之住院治療確實係癌症引起之併發症，
    若非癌症手術在前即無此併發症之發生，因此若法院認不應
    給付門診治療，亦應給付住院治療，方能保障再審原告之權
    益。原確定判決就此之解釋顯有違保險法第54條第2 項之規
    定及保險法之立法精神，其適用法規顯有違誤之處，爰提起
    本件再審之訴等語。並聲明：
  (一)本院99年度保險簡上字第2 號判決廢棄。
  (二)上開廢棄部分，再審被告應給付再審原告146,900 元及自起
    訴狀繕本送達之翌日起至清償日止，按週年利率10% 計算之
    利息。
三、本件未經言詞辯論，再審被告亦未提出書狀作任何聲明或陳
    述。
四、按適用法規顯有錯誤者，得以再審之訴對於確定終局判決聲
    明不服，民事訴訟法第496 條第1 項第1 款定有明文。解釋
    意思表示原屬事實審法院之職權，原確定判決不過就事實審
    法院所確定之事實為法律上之判斷，事實審法院解釋意思表
    示，縱有不當，亦不生適用法規顯有錯誤問題；解釋契約屬
    事實審法院之職權，其解釋縱有未當，尚不生適用法規顯有
    錯誤之問題。又所謂適用法規顯有錯誤者，不包括漏未斟酌
    證據及認定事實錯誤之情形在內；解釋契約屬於事實審法院
    之職權，本件前訴訟程序第二審解釋兩造訂立契約之真意，
    已於判決理由項下說明心證之所由得，本院以其無違背法令
    之情形，而判予維持，核無適用法規顯有錯誤之情形。（最
    高法院64年台再字第140 號判例及78年度台再字第26號、81
    年度台再字第103 號裁定意旨參照）。經查：再審原告主張
    系爭保險契約所載明之『癌症所引起之併發症』，依保險法
    第54條第2 項規定，解釋上應包括癌症併發症與治療併發症
    二種。然原確定判決就此契約文字乃斟酌系爭保險契約第11
    條及第14條之文字內容，認系爭保險契約就再審被告給付住
    院醫療保險金及門診醫療保險金之條件，即：被保險人除係
    於保險期間經醫師診斷確定罹患癌症外，需以癌症為直接原
    因或癌症引起之併發症，並經醫師診斷必須接受住院或門診
    治療者，始得請領，且門診醫療保險金請領之醫療項目限於
    接受注射性化學治療、放射線治療及其他必要之癌症門診治
    療處理，既已約定甚詳，依前說明，即無別事探求，更為解
    釋之必要；復認『癌症所引起之併發症』係指因癌症所直接
    引起的續發性病症（如癌症轉移、癌症或癌腫瘤所直接引起
    的疼痛等），至於因治療癌症的醫療行為（如化學治療、放
    射線治療或外科手術治療等）所造成的併發症（包括治療期
    間的急性併發症或治療後出現的長期併發症，如出血、機能
    障礙、虛弱、抵抗力弱化、感染等），則應屬由癌症治療引
    起的併發症（即醫療行為之後遺症），而非屬『癌症所引起
    之併發症』，核無違背法令或有悖於論理法則或經驗法則，
    再審原告任意指摘其解釋為不當，自不足取。再審原告固指
    摘上揭手冊並非系爭保險契約之一部分，原確定判決卻引用
    上揭手冊，將所謂『癌症所引起之併發症』限縮解釋為係指
    因癌症所直接引起之續發性病症（如癌症轉移、癌症或癌腫
    瘤所直接引起的疼痛等）云云，核其主張僅屬事實審法院解
    釋系爭保險契約所用方法之問題，事實審法院亦已於判決理
    由項下說明心證之所由得，況解釋契約或意思表示本屬事實
    審法院之職權行使，亦不生適用法規顯有錯誤之問題，不得
    據為再審理由，是再審原告猶執此指摘原確定判決有適用法
    規顯有錯誤之再審事由，顯非可據，應予駁回。
五、從而，再審原告主張原確定判決有前開再審事由而提起本件
    再審之訴，實有未合，其指摘原確定判決不當，求予廢棄改
    判，顯無理由，爰不經言詞辯論，逕以判決駁回之。
六、據上論結，本件再審之訴顯無理由，依民事訴訟法第502 條
    第2 項、第505 條、第78條，判決如主文。
中    華    民    國   100    年    1     月    26    日
                  民事第二庭  審判長法  官  黃一馨
                                    法  官  蔡碧蓉
                                    法  官  陳秋如
以上正本係照原本作成。
本判決不得上訴。
中    華    民    國   100    年    1     月    26    日
                                    書記官  官佳慧